臺灣高雄地方法院刑事判決　　　　　　　　　　　　　九十二年度訴字第九八八號
　　公　訴　人　臺灣高雄地方法院檢察署檢察官
　　被　　　告　乙○○
　　　　　　　　戊○○
　　　　　　　　丁○○
　　共　　　同
　　指定辯護人　本院公設辯護人　丙○○
右列被告等因違反毒品危害防制條例案件，經檢察官提起公訴（九十一年度偵字第二
一三七九號），本院判決如左：
    主  文
丁○○免訴。
乙○○、戊○○均公訴不受理。
    理  由
一、公訴意旨以：被告乙○○曾因毒品案件，經法院判處有期徒刑三年六月，於民國
    （下同）九十年三月二十六日執行完畢，被告丁○○亦曾因毒品案件，經法院判
    處有期徒刑三年二月，並於八十七年二月二十七日執行完畢。被告戊○○曾因偽
    造有價證券及竊盜案件經檢察官提起公訴，現由臺灣高雄地方法院審理中。三人
    均不知悔改，復共同基於販賣毒品之犯意聯絡及行為分擔，自九十一年九月十日
    起，在高雄市○○區○○路九巷一之三號居住處，以行動電話00000000
    00號作為販賣毒品海洛因之聯絡工具，由三人合資，被告乙○○及戊○○負責
    聯絡購買毒品，被告丁○○負責記帳及聯絡，於購得毒品海洛因後，帶回高雄市
    楠梓區○○路九巷一之三號居住處分裝，再以小夾鏈袋（約零點五五公克）每包
    新台幣（下同）一千元、中夾鏈袋（約零點八公克）每包二千元至三千元、大夾
    鏈袋（重約二點二公克）每包五千元至六千元不等之價格，販賣予阿娟、大目、
    阿吃、貨車、吃、小龍、全、雅惠、小胖等不特定人施用。九十一年九月二十日
    ，三人復以同一方式，合資八萬元，由被告乙○○及戊○○前往高雄市楠梓公園
    （麵包店前）向綽號「蔡董」之男子購得半台兩之海洛因後，帶回高雄市○○區
    ○○路九巷一之三號居住處共同分裝。嗣被告劉志福、戊○○於九十一年九月二
    十四日六時許攜帶毒品，在高雄市○○區○○路九巷前伺機販賣時為警查獲，當
    場自被告乙○○所有車號Ｓ３─０６９７號自用小客車內前駕駛座鞋內起出海洛
    因一包（毛重二點二公克）、被告戊○○口袋內起獲毒品海洛因殘渣袋一個；其
    後，警方循線前往其居住處高雄市○○區○○路九巷一之三號搜索，再於該處查
    獲被告丁○○及已分裝之毒品海洛因大夾鏈袋裝二包（毛重四點五公克）、中夾
    鏈袋裝六包（毛重四點八公克）、小夾鏈袋裝十三包（毛重七點三公克），及殘
    留海洛因之夾鏈袋八十三包、空夾鏈袋三十包，販賣毒品之帳冊一本，販賣毒品
    之現金五萬七千六百元、手機五支。因認被告三人所為均係涉犯毒品危害防制條
    例第四條第一項之販賣第一級毒品罪嫌。
二、按「犯罪事實應依證據認定之，無證據不得認定犯罪事實」、「不能證明被告犯
    罪者，應諭知無罪之判決」，刑事訴訟法第一百五十四條第二項、第三百零一條
    第一項分別定有明文。又事實之認定，應憑證據，如未能發現相當證據，或證據
    不足以證明，自不能以推測或擬制之方法，為裁判基礎（最高法院四十年台上字
    第八六號判例參照）；且認定犯罪事實所憑之證據，雖不以直接證據為限，間接
    證據亦包括在內，然而無論直接證據或間接證據，其為訴訟上之證明，須於通常
    一般之人均不致有所懷疑，而得確信其為真實之程度者，始得據為有罪之認定，
    倘其證明尚未達到此一程度，而有合理之懷疑存在而無從使事實審法院得有罪之
    確信時，即應由法院為諭知被告無罪之判決（最高法院七十六年台上字第四九八
    六號判例參照）。
三、本件公訴人認被告乙○○、戊○○、丁○○三人涉有前揭共同販賣第一級毒品海
    洛因罪嫌，無非係以被告三人於警詢之自白，及扣案之第一級毒品海洛因、殘留
    海洛因之夾鏈袋、空夾鏈袋、販賣毒品之帳冊、販賣毒品之現金五萬七千六百元
    、手機五支等物為其主要論據。訊據被告三人固坦承有於右揭時、地分別為警查
    獲，並扣得上開物品之事實，惟均堅決否認有何販賣毒品之犯行，被告乙○○、
    戊○○均辯稱：伊於警詢之自白係因警察刑求而來，海洛因是渠等一起買的，買
    回來要供自已施用，並無販賣；被告丁○○則除上開所辯外，另辯稱：扣案之帳
    冊不是拿來登記毒品出入，因伊有經營「日仔會」的放貸工作，所以該帳冊是記
    載「日仔會」之相關債務紀錄等語；辯護人則以：（一）被告乙○○及戊○○二
    人於警詢之自白，經當庭勘驗警詢錄音帶之結果，明顯聽出二人之陳述與筆錄記
    載一字不差，顯見是警方先將筆錄做好，再要求被告二人照本宣科，且渠等製作
    筆錄時精神狀況不佳，有高雄市政府警察局楠梓分局警員吳光陸所製造之職務報
    告一紙在卷可參，是被告等於警詢之自白，顯係違反刑事訴訟法第一百五十六條
    第一項之規定而不可採，況被告戊○○警詢錄音帶付之闕如，明顯反刑事訴訟法
    一百條之一第一項訊問被告應全程連續錄音之規定，故被告三人於警詢之自白應
    予排除（二）另依檢察官偵查中偵訊筆錄之記載，雖檢察官詢問被告乙○○賣過
    幾次時，被告乙○○答稱：「賣的人都是戊○○接洽，買毒品是戊○○帶我去向
    蔡董買的，錢是三個人出資，都在楠梓公園買的」，惟此所供，已與被告乙○○
    歷次所供有所不符，而「買」與「賣」之台語發音近似，被告乙○○又慣用台語
    ，故該筆錄應係有所誤記（三）又扣案帳冊，僅有金額及綽號人名等，並未明確
    記載海洛因數量，且乙○○警詢時供述「我賣給別人四次至五次左右，‧‧‧，
    都賣給阿娟」等語，如果上述說法屬實，為何扣案帳冊中並無「阿娟」之記載，
    可見被告丁○○抗辯「扣案帳冊是我自已債務之記載」應可採信等語資為被告三
    人辯護。
四、經查：
（一）按被告之自白，須非出於強暴、脅迫、利誘、詐欺或其他不正之方法，且與事
      實相符者，始得採為證據，如果被告之自白，係出於不正之方法，並非自由陳
      述，即其取得自白之程序，已非適法，則不問自白內容是否確與事實相符，因
      其非係適法之證據，即不能採為判決基礎，故審理事實之法院，遇有被告對於
      自白提出刑求之抗辯時，應先於其他事實而為調查。最高法院著有九十年度台
      上字第四七一九號判決可資參照。是被告乙○○、戊○○二人既有為刑求之抗
      辯，本院自應先行調查被告於警詢時之自白究否係受警方刑求而為，查：
  １、審之被告乙○○、戊○○二人為警查獲後，旋即送往觀察勒戒處分之臺灣高雄
      看守所附設勒戒所檢送之該所被告入所前受傷經過自述登記簿所載（刑事卷第
      一七一頁、第一七二頁），除被告戊○○曾自述有遭刑求之陳述，並有檢驗出
      多處瘀血之傷勢外，被告乙○○並未有何遭刑求之抗辯，亦無任何新生之傷勢
      ，是就現存之證據所示，倘若被告乙○○有遭警刑求，何以會未有任何傷勢存
      在，復未於當時為相同之抗辯，顯不符常情，則被告乙○○所稱伊有遭警方刑
      求乙事，是否屬實，已屬有疑。
  ２、至被告戊○○雖有前開傷勢及為遭刑求之陳稱，惟依上開登記簿之記載，亦僅
      係被告戊○○自述而已，則此傷勢是否係因警方刑求而來，尚有疑問；然經本
      院函詢承辦檢察官於偵查中被告二人是否有為遭刑求之抗辯時，該署已以正式
      之公文書函覆本院並無此事等語，有該署九十二年九月二十四日雄檢楠辰九十
      一年偵二一三七九字第六一九七○號函文五一紙在卷可稽（刑事卷第一二二頁
      ），顯然係非如被告二人所稱，就此，被告乙○○、戊○○雖一再陳稱有向檢
      察官表明遭刑求等語（刑事卷第二○七頁、二○八頁），惟尚乏證據可資證明
      ，自不可採，是以，倘若被告確有遭警方刑求之情，何以未於遭警逮捕移送承
      辦檢察官複訊時陳明，甚或於檢察官偵查程序進行中為上開刑求之表示，而卻
      於本院審理時始為刑求之辯稱，誠與常情有所相違，是否足採，確值懷疑。
  ３、且被告乙○○、戊○○為警查獲當時曾有逃脫之行為，惟旋即為警方捉回之情
      ，已經被告二人自承在卷（刑事卷第二○八頁），則當時二人既有逃脫之行為
      ，復為警當場捉回，被告戊○○上開傷勢有可能係因警方為捉回之動作不小心
      受有傷害，甚或是於逃脫過程中誤撞其他物品所致，非必是刑求而來。
  ４、雖依辯護人之聲請當庭勘驗被告乙○○、戊○○二人於警詢之錄音帶，結果係
      ：「其中戊○○部分僅有第一次警詢之錄音，未有第二次坦承販毒之錄音。而
      乙○○雖於第二次警詢時坦承販毒，惟依勘驗之結果，實可很明顯判斷係照筆
      錄之內容一字不漏照唸，連警員所詢問之問題亦是如此」等情，有本院審判筆
      錄在卷可參（刑事卷第二○五頁），惟上情何以至此，亦非僅係被告有遭刑求
      始有可能發生，被告實有其他種種原因會導致此種情狀發生，蓋有可能被告為
      求交保而配合警方而為上開所供，或有渠等訴訟上之其他目的，惟此係屬被告
      二人自白是否與事實相符之問題，顯無法僅以上開警詢之錄音而逕認被告有遭
      刑求之認定。
      準此，被告關於警察刑求之指述，除渠等片面指述外，又有上開諸多不合情理
      之處，自不可採。
（二）而被告乙○○、戊○○於警詢之自白雖非基於警方刑求而來，惟如前述，被告
      戊○○於警詢之自白未有連續錄音，而被告乙○○之警詢口供又顯係作完筆錄
      後，再照筆錄對念錄音，顯均係非依法定程序取得，惟此未全程連續錄音或明
      顯違反法定程序所取得之警詢筆錄，是否即無證據能力而不得採為證據，就此
      ，刑事訴訟法第一百五十八條之四已明文規定「除法律另有規定外，實施刑事
      訴訟程序之公務員因違背法定程序取得之證據，其有無證據能力之認定，應審
      酌人權保障及公共利益之均衡維護」，且實務上亦已多次表達見解，認仍需就
      人權保障與公共利益之均衡維護，依比例原則予以衡酌，此有最高法院九十二
      年度台上字第六一一九號、九十二年度台上字第六○七三號、九十二年度台上
      字第四七七○號、九十二年度台上字第四一三九號、九十二年度台上字第二八
      七四號、九十二年度台上字第九二二號判決可資參照，是雖被告戊○○之自白
      未有連續錄音、被告乙○○係明顯對念錄音，惟因被告二人所為係涉犯係屬販
      賣第一級毒品之重罪，立法政策上認此種犯行除具有高度不法之內涵外，更含
      有暴利之性質，若欲達成防制毒品之目的，非課以重刑不可，故其法定刑始規
      定係死刑或無期徒刑，足見其行為之處罰含有重大公共利益之維護目的在內，
      是本院以為仍不能逕以排除上開自白之證據能力。再被告丁○○於警詢之自白
      ，經本院審閱全卷後，並無警詢之錄音帶附於卷內，而經調取被告丁○○於同
      時因施用毒品案件經起訴之相關案件亦無相關之錄音帶可佐，是依現存資料所
      示，該被告丁○○於警詢之自白亦未有連續錄音，惟依前所述，本院亦認該自
      白仍有證據能力，從而，被告三人之自白均得採為認定本件被告犯行之證據，
      堪可確定。
（三）惟按被告或共犯之自白，不得作為有罪判決之唯一證據，仍應調查其他必要之
      證據，以察其是否與事實相符。刑事訴訟法第一百五十六條第二項定有明文，
      是以，被告或共犯之自白不得作為認定犯罪事實之唯一證據，若無其他補強證
      據，仍不能逕為不利被告之認定，從而，本院仍應就本件其他事證加以調查：
  １、本件被告三人經警查獲時，分別於車內、高雄市○○區○○路九巷一之三號住
      處扣得之疑似海洛因白色粉未，經送驗後結果確為第一級毒品海洛因（共二十
      五包，合計淨重三‧三○公克）無訛，此有法務部調查局九十一年十二月四日
    調科壹字第000000000號鑑定通知書一紙在卷為憑（九十一年度偵字
      第二一三七九號偵查卷第十四頁），合先敘明。
  ２、然審之公訴人所據以提出其他證明被告三人有為販賣毒品之上開扣案物品所示
      ，其中扣案之第一級毒品海洛因之數量合計淨重三點三○公克，有法務部調查
      局九十一年十二月四日調科壹第000000000號鑑定知書一紙在卷可稽
      （九十一年度偵字第二一三七九號偵查卷第十四頁），顯然非屬鉅量；而衡諸
      被告三人為警查獲時所採集之尿液，經送驗結果，均係呈嗎啡陽性反應，有高
      雄市立凱旋醫院九十一年十月八日高市凱醫檢字第○○六四七號煙毒尿液檢驗
      成績書一紙在卷足稽（同上偵查卷第五頁），顯見被告三人均有施用毒品之情
      狀，已可認定，則倘若該扣得之第一級毒品海洛因係如被告三人所稱供渠等共
      同吸食，在一般客觀認知上，應仍無足稱之為「數量甚鉅」，故被告三人所稱
      查獲第一級毒品海洛因係供三人施用，尚非與常情有所相違。
  ３、且依前揭公訴人起訴被告三人之犯罪事實所示，公訴人係認被告三人涉嫌販賣
      第一級毒品海洛因之情形係自九十一年九月十日起，分別以小夾鏈袋（約零點
    五五公克）每包一千元、中夾鏈袋（約零點八公克）每包二千元至三千元、大
      夾鏈袋（重約二點二公克）每包五千元至六千元不等之價格，販賣予阿娟、大
      目、阿吃、貨車、吃、小龍、全、雅惠、小胖等不特定人施用為渠等三人犯行
      之認定，惟究否有上開公訴人所稱購買毒品之人，顯然缺乏證據可資證明，是
      否足採，已有可疑；且上開公訴人所指稱購買毒品之人，依公訴人所提出之證
      據，顯係以扣得之帳冊，再配合被告乙○○於警詢之自白：「‧‧‧，我賣給
      別人四次至五次左右，有一次賣六千五百元、其他四次都賣一千元左右，總共
      所賣金額是一萬五百元，都賣給阿娟，住高雄市，‧‧‧」等語，而認係上開
      之人向被告等人購買毒品等情，然倘若此情為真，何以該帳冊內會未有「阿娟
      」之記載？再綜觀全卷，被告於警詢亦僅坦承有販賣給「阿娟」而已，且次數
      為四至五次，金額由一千元至六千元不等，又為何會有公訴人所指其他購買毒
      品之人？公訴人顯係僅依該帳冊之記載即為此推論，並無其他積極證據可資證
      明。
  ４、至觀諸扣案之公訴人所稱販毒帳冊內文字記載雖有數量及數字之計算，然究竟
      是否係指海洛因的數量或價格，已非無疑，且該數字之計算究竟係指被告販入
      之數量、價格，抑或賣出之數量、價格更非無爭議，被告究竟販賣對象為何？
      具體之數量及價格又是如何？實均無積極證據足資證明被告有販賣第一級毒品
      海洛因之意圖，是雖警方從被告三人所駕駛之車內或渠等三人之住處扣得上開
      第一級毒品及夾鏈袋等物，惟至多僅能證明被告持有海洛因之事實，尚無證據
      證明被告有販賣海洛因之行為。
五、綜上所述，本件被告三人雖於警詢自白販賣第一級毒品之犯行，惟嗣後於偵、審
    程序中已翻異前詞，前後所供已有不一，亦無任何證據證明被告三人確有販賣毒
    品之情事，自不得僅以被告之自白，作為有罪判決之唯一證據，此外，復查無其
    他具體事證足資證明被告等有販賣第一級毒品之罪行，即無從對被告論處以販賣
    第一級毒品罪。惟被告三人所持有之白色粉未，經檢驗後確係第一級毒品海洛因
    ，已如前述，則被告三人單純持有第一級毒品之犯行，事證明確，足已認定。
六、惟按犯毒品危害防制條例第十條之罪（即施用第一級、第二級毒品）者，檢察官
    應先將被告送勒戒處所觀察、勒戒，經觀察、勒戒後，無繼續施用傾向者，應由
    檢察官為不起訴之處分，有繼續施用之傾向者，由檢察官聲請法院裁定令入戒治
    處所施以強制戒治；強制戒治期滿或強制戒治執行已滿三月，戒治處所認無戒治
    必要者，由檢察官聲請法院裁定停止戒治，期滿未經撤銷，視為強制戒治期滿時
    ，應由檢察官為不起訴之處分，修正前毒品危害防制條例第二十條第一、二項、
    第二十二條第一項、第二項、第二十三條定有明文。是以，毒品危害防制條例修
    正前涉犯施用第一、二級毒品罪之被告，如未經依法送觀察、勒戒處分，或尚在
    觀察、勒戒與強制戒治中，檢察官即逕行提起公訴，其起訴應屬違背程序，法院
    應依刑事訴訟法第三百零三條第一款諭知不受理之判決。而本件被告乙○○、戊○○於上開第一級毒品海洛因被查獲時，亦因有施用第一級毒品之犯行，已經本
    院依檢察官之聲請，裁定送觀察、勒戒處分，其後，又因二人均有繼續施用之傾
    向，再經本院裁定入戒治所執行強制戒治處分，後因無繼續戒治之必要，經本院
    裁定停止執行強制戒治處分，而被告乙○○於停止戒治付保護管束期間內，再經
    撤銷停止戒治處分，現正執行戒治處分之事實，分別有被告二人臺灣高等法院全
    國前案紀錄表及法務部在監在押資料表各一份在卷足稽，已堪認定。是被告乙○○、戊○○二人所犯上開施用第一級毒品海洛因罪，既經本院裁定令入戒治處所
    施以強制戒治一年，已如前述，且本件二位被告持有第一級毒品海洛因之低度行
    為，應為施用第一級毒品海洛因之高度行為所吸收，不另論罪，故本件公訴人未
    俟被告乙○○、戊○○施用毒品強制戒治之結果，即就其持有第一級毒品海洛因
    之犯行，逕向本院起訴，揆諸前開說明，其起訴應屬違背程序，爰諭知不受理之
    判決。
七、另按案件曾經判決確定者，應諭知免訴之判決，刑事訴訟法第三百零二條第一款
    定有明文。又訴訟上所謂一事不再理之原則，關於實質上一罪或裁判上一罪，亦
    均有其適用，最高法院六十年台非字第七七號著有判例可參。查本件被告丁○○
    於持有上開第一級毒品海洛因被查獲時，亦涉犯施用第一級毒品之犯行，已如前
    述，然此被告丁○○施用第一級毒品之犯行，已經本院於九十二年三月二十八日
    ，以九十一年訴字第三二五九號判決判處有期徒刑壹年，並於九十二年四月二十
    一日確定，此有上開判決書及臺灣高等法院被告全國前案紀錄表各一份在卷足稽
    ，亦堪以認定。從而，被告丁○○前揭持有第一級毒品海洛因之低度行為已為上
    述經判決確定之施用第一級毒品之高度行為所吸收，而為實質上一罪，已為確定
    判決效力所及，揆諸首揭說明，自應諭知免訴之判決。
八、又「沒收為從刑之一種，依主從不可分之一種，應附隨於主刑而同時宣告之，除
    有罪、免刑等判決，於裁判時併宣告外，如無主刑，從刑亦無所附麗，故案內之
    違禁物，應另依刑法第四十條但書由檢察官聲請單獨宣告沒收」，最高法院七十
    八年臺非字第七二號著有判例可資參照，是本件既分別為諭知不受理及免訴之判
    決，則扣案之第一級毒品海洛因等物，自應由檢察官聲請單獨宣告沒收銷燬，併
    此敘明。
據上論斷，應依刑事訴訟法第三百零二條第一款、第三百零三條第一款，判決如主文
。
本案經檢察官甲○○到庭執行職務。
中      華      民      國      九十三      年    三    月    三十一    日
                                  臺灣高雄地方法院刑事第九庭
                                      審判長法  官  孫  啟  強
                                            法  官  楊  智  守
                                            法  官  楊  宗  翰
右正本證明與原本無異。
如不服本判決，應於判決送達後十日內，向本院提出上訴狀。
                                            書記官  陳  怡  真
中      華      民      國      九十三      年    四    月        一    日
